臺灣高等法院民事判決　　　　　　　　　100年度上字第488號
上　訴　人　周芬芬
　　　　　　周孫毅
共　　　同
訴訟代理人　易定芳律師
複　代理人　林傳欽律師
被　上訴人　許永青原名許瓊雲.
訴訟代理人　周承武律師
上列當事人間清償債務事件，上訴人對於中華民國100年3月18日
臺灣士林地方法院99年度訴字第1562號第一審判決提起上訴，本
院於100年7月19日言詞辯論終結，茲判決如下：
    主  文
上訴駁回。
第二審訴訟費用由上訴人連帶負擔。
    事實及理由
一、被上訴人主張：訴外人周正成自民國85年起至91年8月20日
    止，向伊陸續借款共計新臺幣（下同）275萬元，屢經催討
    ，乃於91年8月20日書立借據（下稱系爭借據），並加蓋其
    印章及指印，嗣於99年4月8日死亡，上開債務均未清償。上
    訴人為周正成之繼承人，且未拋棄繼承，對於周正成前揭債
    務，自應負連帶清償責任。爰基於消費借貸及繼承之法律關
    係，請求上訴人連帶清償等語。並聲明：(一)上訴人應連帶給
    付被上訴人275萬元及自支付命令送達翌日起至清償日止，
    按週年利率5%計算之利息。(二)願供擔保，請准宣告假執行。
    （原審判決：上訴人應於繼承周正成遺產之範圍內連帶給付
    被上訴人275萬元及自99年10月2日起至清償日止，按週年利
    率5%五計算之利息；而駁回被上訴人其餘之訴）並對於上訴
    人之上訴，答辯聲明：上訴駁回。（被上訴人就原審為其敗
    訴之部分，未聲明不服，已告確定）
二、上訴人則以：伊固為周正成之繼承人，且未拋棄繼承，惟周
    正成於84年1月6日名下即有臺北市○○區○○段1小段102地
    號土地及坐落其上同小段11437、11438、11443建號房屋（
    下稱系爭房地），並分別於91年9月10日、同年月16日、94
    年6月12日及95年1月24日設定金額600萬元、120萬元、122
    萬元及70萬元之抵押權予訴外人國泰人壽保險股份有限公司
    ，再於95年2月24日設定金額900萬元之抵押權予訴外人陽信
    商業銀行股份有限公司。被上訴人亦知悉系爭房地為周正成
    所有，若周正成果向被上訴人借款，被上訴人豈有未要求周
    正成設定抵押權以保障其權益之理。又周正成並非不識字，
    被上訴人何以不要求周正成於系爭借據簽名以示慎重，顯見
    系爭借據之真實性已屬可疑。系爭借據縱為真正，然消費借
    貸關係屬要物契約，揆之借據內容，亦不足以證明被上訴人
    自85年起至91年8月20日期間有陸續交付借款共計275萬元予
    周正成之事實，被上訴人未舉證證明交付借款金額之事實，
    自應駁回其請求等語，資為抗辯。並上訴聲明：(一)原判決廢
    棄。(二)上廢棄部分，被上訴人在第一審之訴及假執行之聲請
    均駁回。
三、被上訴人主張周正成自85年起至91年8月20日止，向被上訴
    人陸續借款共計275萬元，迄未清償等語，為上訴人所否認
    ，並以前揭情詞置辯。經查：
  (一)被上訴人主張周正成向其借款275萬元，屢經伊催討，始於
    91年8月20日書立借據資為借貸之證明等語，業據提出借據
    為證（見原審卷第12頁），上訴人雖否認系爭借據之真正，
    惟按私文書經本人簽名、蓋章或按指印，推定為真正，民事
    訟法第358條第1項定有明文。系爭借據之立據人「周正成」
    處有按捺指紋，該指紋經原審囑託內政部警政署刑事警察局
    鑑定，經該局以指紋特徵點比對法鑑驗結果，上開指紋與該
    局檔存周正成指紋卡之右拇指指紋相符，有該局100年1月31
    日刑紋字第1000012808號鑑定書附卷足憑（見原審卷第80頁
    ）。且上訴人亦不爭執系爭借據上「周正成」印文之真正（
    見原審卷第102頁）。是周正成既於系爭借據立據人處，以
    其印文及指印代簽名，自與簽名生同等之效力，尚難僅以周
    正成未於系爭借據簽名，即否認系爭借據於形式上之真正。
    上訴人雖另辯稱被上訴人明知系爭房地為周正成所有，卻未
    要求周正成設定抵押權以保障其借款債權，足見系爭借據不
    實云云。惟稱消費借貸者，謂當事人一方移轉金錢或其他代
    替物之所有權於他方，而約定他方以種類、品質、數量相同
    之物返還之契約；當事人之一方對他方負金錢或其他代替物
    之給付義務而約定以之作為消費借貸之標的者，亦成立消費
    借貸，民法第474條定有明文。消費借貸契約之成立，既不
    以有物上擔保為成立生效之要件，則本件消費借貸契約之借
    款債權未設定抵押權以為擔保，亦僅生貸與人即被上訴人應
    自行承擔該借款可能無法清償之風險，尚難以此推認系爭借
    據之出具違反周正成之真意。綜上，系爭借據既經周正成於
    系爭借據立據人處，蓋用印章及按捺指印，自堪信系爭借據
    為真正。
  (二)按金錢借貸契約，固屬要物契約，應由貸與人就交付金錢之
    事實負舉證之責，惟若貸與人提出之借用人自己製作之文書
    已載明積欠借款之事實者，應解為貸與人就要物性之具備，
    已盡舉證責任。上訴人雖辯稱依借據內容，不足以證明被上
    訴人交付借款之事實云云，惟系爭借據載明：「本人周正成
    民國○○年○○月○○日生，身分證號：Ｚ000000000，因自民國85
    年起至91年8月20日止向許瓊雲，身分證號：Ｚ0000000000
    續借款共計新臺幣貳佰柒拾伍萬元整，此款未含利息，因暫
    時無法償還特立此據予許瓊雲以資證明！另因本人周正成名
    下之不動產目前向農會抵押設定共借款陸佰萬元整，日後若
    有任何因素導致拍賣、繼承或過戶等情事，不論以質借、銷
    售等任何方式處理該不動產，願先償還向許瓊雲女士所借款
    項計新臺幣貳佰柒拾伍萬元整。立據人：周正成（指印及蓋
    章）中華民國九十一年八月二十日立」（見原審卷第12頁）
    ，依文義觀之，系爭借據已載明借用人、貸與人、借款期間
    、金額及借用人周正成因暫時無法還款而立此據為證之意旨
    ，並記載日後以周正成名下之不動產變價優先清償該借款之
    清償方式，雖未記載所借款項「收訖無訛」等詞句，但已載
    明「暫時無法還款」「願先債還」等事項，足見周正成已收
    受借款，且衡諸系爭借據所載陸續借款之期間長達6年餘，
    金額達275萬元，周正成倘未收受借款，不致率爾出具借款
    憑證，具體載明清償方式，並於系爭借據上捺指印及用印，
    再交付予被上訴人收執，足見被上訴人確已交付系爭借據所
    載之借款予周正成。上訴人辯稱被上訴人並未交付借款云云
    ，要無可取。
四、按借用人應於約定期限內，返還與借用物種類、品質、數量
    相同之物，未定返還期限者，借用人得隨時返還，貸與人亦
    得定一個月以上之相當期限，催告返還。又遲延之債務，以
    支付金錢為標的者，債權人得請求依法定利率計算之遲延利
    息；又應付利息之債務，其利率未經約定，亦無法律可據者
    ，週年利率為百分之五。民法第478條、第233條第1項前段
    、第203條分別著有明文。且按繼承人自繼承開始時，除本
    法另有規定外，承受被繼承人財產上之一切權利、義務；繼
    承人對於被繼承人之債務，以因繼承所得遺產為限，負連帶
    清償責任，民法第1148條前段、第1153條第1項亦有明文。
    上訴人之被繼承人周正成於生前陸續向被上訴人借款，雙方
    業成立消費借貸契約，經被上訴人催討後，周正成允諾還款
    ，乃書立系爭借據為憑，業如前述。上訴人復未爭執系爭借
    款尚未返還，是被上訴人主張周正成未依約清償，堪信為真
    實。再者，周正成既於99年4月8日死亡，依借據所載，該借
    款之借貸期限屆滿，周正成之繼承人即應清償尚欠借款275
    萬元本息。而上訴人為周正成之子女，均為周正成之繼承人
    ，且未拋棄繼承等情，為上訴人所不爭執，且有原法院非訟
    中心簡易查詢表附卷可稽（見原審卷第23頁）。是被上訴主
    張上訴人就被繼承人周正成之債務，應於其所繼承遺產之限
    度內負連帶清償責任，於法有據。
五、綜上所述，被上訴人依消費借貸及繼承之法律關係，請求上
    訴人於繼承周正成遺產範圍內連帶給付275萬元及支付命令
    送達翌日即99年10月2日起至清償日止，按週年利率5%計算
    之利息，為有理由，應予准許。原審判決為被上訴人勝訴之
    判決，並為附條件之准免假執行宣告，核無不合。上訴論旨
    ，仍執前詞，指摘原判決不當，聲明廢棄改判，為無理由，
    應駁回上訴。
六、據上論結，本件上訴無理由，依民事訴訟法第449條第1項、
    第85條第2項，判決如主文。
中    華    民    國   100    年    8     月    2     日
                    民事第十一庭
                        審判長法  官  呂太郎
                              法  官  劉坤典
                              法  官  徐福晉
正本係照原本作成。
如不服本判決，應於收受送達後20日內向本院提出上訴書狀，其
未表明上訴理由者，應於提出上訴後20日內向本院補提理由書狀
（均須按他造當事人之人數附繕本）上訴時應提出委任律師或具
有律師資格之人之委任狀；委任有律師資格者，另應附具律師資
格證書及釋明委任人與受任人有民事訴訟法第466條之1第1項但
書或第2項（詳附註）所定關係之釋明文書影本。如委任律師提
起上訴者，應一併繳納上訴審裁判費。
中    華    民    國   100    年    8     月    8     日
                              書記官  秦仲芳
附註：
民事訴訟法第466條之1（第1項、第2項）：
對於第二審判決上訴，上訴人應委任律師為訴訟代理人。但上訴
人或其他法定代理人具有律師資格者，不在此限。
上訴人之配偶、三親等內之血親、二親等內之姻親，或上訴人為
法人、中央或地方機關時，其所屬專任人員具有律師資格並經法
院認為適當者，亦得為第三審訴訟代理人。